【裁判字號】    98,易,1450
【裁判日期】    980527
【裁判案由】    重利
【裁判全文】
臺灣臺中地方法院刑事判決  98年度易字第1450號
公  訴  人  臺灣臺中地方法院檢察署檢察官
被      告  甲○○
上列被告因重利案件，經檢察官提起公訴（97年度偵字第21472
號、97年度偵字第23434號），本院判決如下：
    主    文
甲○○乘他人急迫貸以金錢，而取得與原本顯不相當之重利，累
犯，處有期徒刑參月，如易科罰金，以新臺幣壹仟元折算壹日；
又乘他人急迫貸以金錢，而取得與原本顯不相當之重利，累犯，
處有期徒刑參月，如易科罰金，以新臺幣壹仟元折算壹日；應執
行有期徒刑肆月，如易科罰金，以新臺幣壹仟元折算壹日。
    犯罪事實
一、甲○○前於民國90年間因偽造有價證券案件，經本院以89年
    度訴字第2039號判處有期徒刑3年3月，嗣經臺灣高等法院臺
    中分院及最高法院駁回上訴而確定，於95年6月29日縮短刑
    期假釋出監，並於96年11月15日假釋期滿未經撤銷，以已執
    行完畢論。詎其仍不知悔改，基於重利之犯意，在自由時報
    刊登「小額應急0000000000」之借款廣告，以此招攬急需用
    錢之不特定人向其借款。適有丙○○因患有糖尿病急需款項
    給付醫藥費及房租，遂循該廣告撥打電話借款，甲○○旋分
    別為下列重利犯行：
    (1)於97年8月6日之某時，在臺中市○○○路與成功路口，趁
      丙○○急迫需用金錢之際，貸與其新臺幣（下同）2萬元
      ，約定利息以10日為1期，每期利息3000元（相當於年利
      率546％），甲○○當場預扣第1期之利息3000元後，交付
      現金1萬7000元予丙○○，而丙○○則當場交付國民身分
      證、健保卡及其所簽發之面額5萬元之本票1紙予甲○○供
      擔保。嗣於同年月12日之某時，在同上處所，甲○○向丙
      ○○收取第2期之利息之半數1500元，藉此取得與原本顯
      不相當之重利共4500元。
    (2)於同年月12日之某時，在同上處所，趁丙○○急迫需用金
      錢之際，貸與丙○○1萬元，約定利息以10日為1期，每期
      利息1500元（相當於年利率546％），甲○○當場預扣第1
      期之利息1500元後，交付現金8500元予丙○○，而丙○○
      則當場簽發面額4萬元之本票1紙予甲○○供擔保，藉此取
      得與原本顯不相當之重利1500元。
    嗣因丙○○住院治療急迫需用金錢，遂於同年9月3日夜間之
    某時，另循自由時報之另則借款廣告，撥打0000000000電話
    借款，與對方約定在臺中市○區○○街139號之澄清醫院附
    近見面，然該則廣告實際上亦為甲○○所登載，甲○○知悉
    是借款人為丙○○，即邀約不知情之高慶祥（業經檢察官另
    為不起訴處分）共同前往該處時，丙○○始知對方為甲○○
    ，因甲○○認丙○○前借款之利息及本金均未付清，遂要求
    丙○○如要再借款須先簽具其所使用之車牌號碼725-XT號營
    業用小客車之讓渡書予甲○○，並交出該車之行車執照及鑰
    匙以供擔保，且要求丙○○須隨同渠等前往其他處所處理欠
    款事宜時，丙○○趁機打電話告知其配偶請其報警，嗣經警
    趕至查獲甲○○，並在甲○○持有之包包內扣得丙○○所有
    之國民身分證、健保卡、上開車輛之行車執照、鑰匙、讓渡
    書及丙○○所簽發之面額各5萬元及4萬元之本票各1紙（國
    民身分證、健保卡、汽車鑰匙及行車執照均已發還丙○○）
    。
二、案經丙○○訴由臺中市警察局第一分局報請臺灣臺中地方法
    院檢察署檢察官偵查起訴。
    事    實
壹、證據能力：按被告以外之人（包括證人、鑑定人、告訴人、
    被害人及共同被告等）於審判外之陳述雖不符刑事訴訟法第
    159條之1至之4等4條之規定，而經當事人於審判程序同意作
    為證據，法院審酌該言詞陳述或書面陳述作成時之情況，認
    為適當者，亦得為證據；當事人、代理人或辯護人於法院調
    查證據時，知有刑事訴訟法第159條第1項不得為證據之情形
    ，而未於言詞辯論終結前聲明異議者，視為有前項之同意，
    同法第159條之5定有明文。立法意旨在於傳聞證據未經當事
    人之反對詰問予以核實，原則上先予排除。惟若當事人已放
    棄反對詰問權，於審判程序中表明同意該等傳聞證據可作為
    證據；或於言詞辯論終結前未聲明異議，基於尊重當事人對
    傳聞證據之處分權，及證據資料愈豐富，愈有助於真實發見
    之理念，且強化言詞辯論主義，使訴訟程序得以順暢進行，
    上開傳聞證據亦均具有證據能力。本件證人即告訴人丙○○
    及證人高慶祥於警詢、偵查中所為之陳述，其性質雖均屬傳
    聞證據，惟查無符合同法第159條之1至之4等前4條之情形，
    其所為之上開調查、偵訊筆錄內容，業經本院審理時予以提
    示並告以要旨，且各經檢察官及被告表示意見，當事人已知
    上述筆錄乃傳聞證據，且均未於言詞辯論終結前對該筆錄內
    容聲明異議，依上開規定，是其等於警詢、偵查中之陳述已
    擬制同意其有證據能力，本院審酌上開筆錄作成時，較無人
    情施壓或干擾，亦無不當取供之情形，認為以之作為本案之
    證據亦屬適當，是告訴人丙○○、證人高慶祥於警詢、偵查
    中之陳述自均具有證據能力。
貳、認定犯罪事實所憑證據及論罪科刑：
一、訊據被告甲○○固不否認有於上開時、地，前後2次借款予
    告訴人丙○○之事實，惟矢口否認涉有何重利犯行，辯稱：
    伊與告訴人之前即認識，為朋友關係，97年8月6日因告訴人
    欲購車，故向伊借款5萬元，並簽發同額本票1紙予伊供擔保
    。嗣於1週後，告訴人再向伊借款4萬元，並再簽發同額本票
    1紙。伊第一次借款時，並未約定利息，因丙○○說只要借
    幾天而已，第二次借款時，伊始稱按照一般民間利息3分計
    算，但從未收過任何利息云云。然查：
  (1)上揭被告以如犯罪事實欄所載方式，借款2次予告訴人丙○
    ○，及被告為警查獲之經過，業經證人即告訴人丙○○於警
    詢、偵查及本院審理時證述綦詳，並有98年9月3日自由時報
    借款廣告影本1紙、告訴人丙○○所簽發金額各為5萬元及4
    萬元之本票各1紙，讓渡書、健保卡、身分證、行車執照影
    本各1紙，及其領回健保卡、身分證、汽車行照、鑰匙之贓
    物認領保管單1紙在卷可稽。
  (2)又告訴人丙○○係依報載廣告，以其所有號碼00000000 00
    號及0000000000號行動電話，分別撥打上開借款廣告所刊登
    之0000000000號及00 00000000號行動電話，與被告聯絡借
    款事宜，此經告訴人指陳明確，並有上開電話之使用人資料
    及雙向通聯紀錄各1份暨報紙廣告影本1紙在卷可憑。而經核
    上開電話之通聯紀錄，告訴人所有之0000000000號及000000
    0000號行動電話，於97年8月6日、12日及同年9月3日，確有
    數次與0000000000號及0000000000號行動電話之通話紀錄，
    且告訴人於前揭時、地，撥打該2支電話與被告聯絡時，基
    地台位置係在臺中市○區○○路及臺中市○區○○街附近（
    即澄清醫院附近），而被告2次出現借款予告訴人及查獲當
    日出現向被告索討債務之時，均與上開告訴人所指稱借款時
    點之電話通聯紀錄相符，足認告訴人指訴，確非無憑。再者
    ，告訴人丙○○於偵查及本院審理中均以證人身分具結證稱
    ：8月6日、12日2次伊依報紙借款廣告打電話都是被告甲○
    ○接的，借錢給他的人即為被告等語，復參以被告為警查獲
    時，確自其包包中查獲告訴人簽發金額各為5萬元及4萬元之
    本票、及告訴人所有之健保卡、身分證等物，足認被告辯稱
    該2則借款廣告並非其所刊登云云，顯係卸飾之詞，實無可
    採。
  (3)雖被告辯稱其與被害人丙○○為朋友關係，因丙○○欲購車
    始向其借款，其初未向丙○○收取利息，是丙○○未還款，
    一直躲避云云。然果如此，則被告與丙○○間必彼此熟悉，
    且有相當情誼，於此情形下，被告為何除要求丙○○簽具本
    票外，另收取身分證、健保卡以供辨識及擔保？又被告於本
    院審理中自承於9月3日晚上見到丙○○的車停在澄清醫院，
    即聯絡高慶祥，並帶丙○○的借款資料及讓渡書過去等語，
    而證人高慶祥於偵查中證稱：「甲○○帶我去澄清醫院，要
    到丙○○的病房去，‧‧‧我在上去之前，甲○○就跟我說
    ，如果是本人，就跟他拿車鑰匙做擔保，丙○○就把他車鑰
    匙給我，我就拿給甲○○。」等語（見偵卷第7頁），按被
    告甲○○於本院審理時既陳稱於8月6日借款予被告時未約定
    利息，於8月12日借款始有說按民間一般利息3分計算，則9
    月3日時，距其第2次借款尚未滿1個月，被告為何於往尋告
    訴人前，即事先備妥讓渡書前往，嗣並不顧告訴人因病住院
    中，要求告訴人丙○○讓渡其賴以維生且價值顯逾欠款及利
    息金額之計程車？參以本案係因告訴人感受壓力要求其配偶
    打電話報警而查獲被告之情綜觀，如謂被告與被害人為朋友
    關係，係基於朋友情誼借款予被害人，孰能置信？被告所述
    ，背離常情殊甚，實無足信。
  (4)末查被告貸款予告訴人丙○○之利息折算為年利率百分之54
    6計算，利率遠超過民法第205條所規定週年利率百分之20之
    限制，與告訴人所借貸之原本顯不相當，且借款時即預扣1
    期利息，10日即計息1次，告訴人若非出於急迫之情事，當
    不致同意以此高額利率貸得現款，此證人即告訴人丙○○亦
    於本院審理時證稱因生病急需用錢給付醫藥費及房租始向被
    告借款等語甚明，足認被告有乘告訴人急迫貸予金錢，而取
    得與原本顯不相當之重利犯行無訛。事證明確，被告重利犯
    行，堪予認定，應予依法論科。
二、核被告二次以高利貸予金錢，均係犯刑法第344條之乘他人
    急迫貸以金錢，而取得與原本顯不相當之重利罪。又被告先
    後二次貸與金錢予告訴人丙○○，借貸時間已有相當間隔，
    且分別由丙○○簽發本票以供擔保，利息各自起算，是被告
    二次犯行，犯意各別，行為不同，應予分論併罰。又被告甲
    ○○前於90年間因偽造有價證券案件，經本院以89年度訴字
    第2039號判處有期徒刑3年3月，嗣經臺灣高等法院臺中分院
    及最高法院駁回上訴而確定，於95年6月29日縮短刑期假釋
    出監，並於96年11月15日假釋期滿未經撤銷，以已執行完畢
    論，有其臺灣高等法院被告前案紀錄表及臺灣臺中地方法院
    檢察署刑案資料查註紀錄表各1份在卷可按，其於執行完畢
    後，5年內再犯本件有期徒刑以上之罪，為累犯，應依刑法
    第47條第1項第1款之規定加重其刑。爰審酌被告利用他人經
    濟困頓之際，貸放金錢收取重利，顯非良善，且其犯後一再
    飾詞狡辯，態度不佳，顯無悔意，惟本件貸放金額尚屬非高
    ，暨被告犯罪手段、方法、目的等一切情狀，就先後二次犯
    行分別量處如主文第二項所示之刑，且分別諭知易科罰金之
    折算標準，並合併定其應執行之刑，及諭知易科罰金之折算
    標準。扣案告訴人丙○○交付之前開本票2紙及讓渡書，屬
    借款人交予被告供作擔保之用，且該本票在被告未實行質權
    之前，其所有權應仍屬發票人，一旦發票人清償本息，被告
    仍須將該2紙本票及讓渡書返還於借款人，故尚非屬被告所
    有之物，並可為被告依法向被害人丙○○求償借貸之本金及
    合法利息之憑證，自均不得予以沒收；至被告與告訴人接洽
    本件借款事宜所使用之00 00000000、0000000000號行動電
    話，被告否認為其所有，且未扣案，復無證據證明尚且存在
    ，又非違禁物，爰均不予以宣告沒收。
據上論斷，應依刑事訴訟法第299條第1項前段，刑法第344條、
第47條第1項、第41條第1項前段、第51條第5款，刑法施行法第1
條之1第1項、第2項前段，判決如主文。
本案經檢察官乙○○到庭執行職務。
中    華    民    國    98    年    5    月    27    日
                  刑事第五庭  法  官  吳幸芬
以上正本證明與原本無異。
如不服本判決應於收受判決後10日內向本院提出上訴書狀，並應
敘述具體理由；其未敘述上訴理由者，應於上訴期間屆滿後20日
內向本院補提理由書（均須按他造當事人之人數附繕本）「切勿
逕送上級法院」。
中    華    民    國    98    年    5    月    27    日
                                書記官  黃毅皓
附錄論罪科刑法條
刑法第344條
乘他人急迫、輕率或無經驗貸以金錢或其他物品，而取得與原本
顯不相當之重利者，處1年以下有期徒刑、拘役或科或併科1千元
以下罰金。


司法院資訊處製作；財團法人民間司法改革基金會備份。
